ACORDAO-COMPLETO-2563285

ACÓRDÃO 9185/2022 ATA 41/2022 - PRIMEIRA CÂMARA

VISTOS, relatados e discutidos estes autos que tratam de ato de alteração de aposentadoria emitido pelo Senado Federal;
ACORDAM os Ministros do Tribunal de Contas da União, reunidos em Sessão da 1ª Câmara, com fundamento no art. 71, inciso III, da Constituição Federal, nos arts. 1º, inciso V, e 39, inciso II, da Lei 8.443/1992, no art. 260, § 1º, do RI/TCU e ante as razões expostas pelo Relator, em:
9.1. considerar ilegal o ato de alteração de aposentadoria emitido em favor de Maria da Graça Milet Pereira (XXX.064.901-XX) , recusando o respectivo registro;
9.1.1. dispensar a devolução dos valores indevidamente recebidos até a data da ciência, pelo Senado Federal, do presente acórdão, com base no Enunciado 106 da Súmula da Jurisprudência do TCU;
9.2. determinar ao Senado Federal, com base no art. 45 da Lei 8.443/1992, que:
9.2.1. faça cessar os pagamentos decorrentes do ato impugnado, comunicando ao TCU, no prazo de 15 (quinze) dias, as providências adotadas, nos termos do art. 262, caput, do Regimento Interno do TCU, art. 8º, caput, da Resolução-TCU 206/2007 e art. 19, caput, da Instrução Normativa-TCU 78/2018;
9.2.2. ajuste o valor da parcela percebida a título de incorporação de quintos, nos proventos da inativa, para os patamares anteriores à vigência das Leis 12.779/2012 e 13.302/2016;
9.2.3. após o ajuste mencionado no subitem 9.2.2, restabeleça, no prazo de 15 (quinze) dias, a contar da ciência desta deliberação, os efeitos do último ato de concessão da interessada registrado pelo Tribunal, cadastrado no Sisac sob o número de controle 30734703-04-1997-000020-6;
9.2.4. comunique à interessada o teor desta decisão, alertando-a de que o efeito suspensivo proveniente da interposição de eventual recurso não a exime da devolução dos valores percebidos indevidamente após a respectiva notificação, caso o recurso não seja provido;
9.2.5. no prazo de 30 (trinta) dias, contados da ciência desta decisão, envie a este Tribunal documentos comprobatórios de que a interessada está ciente da presente deliberação.

Ato de concessão de aposentadoria emitido pelo Senado Federal. Apreciação para fins de registro.

Primeira Câmara

Senado Federal.

3. Interessada: Maria da Graça Milet Pereira (XXX.064.901-XX).

13.1. Ministros presentes: Walton Alencar Rodrigues (Presidente), Benjamin Zymler, Vital do Rêgo (Relator) e Jorge Oliveira.
13.2. Ministros-Substitutos presentes: Augusto Sherman Cavalcanti e Weder de Oliveira.

VITAL DO RÊGO

Adoto como relatório, com os devidos ajustes de forma, a instrução elaborada no âmbito da Secretaria de Fiscalização de Integridade de Atos e Pagamentos de Pessoal e de Benefícios Sociais - Sefip (peça 15) , com a qual se manifestou de acordo o corpo gerencial daquela unidade técnica especializada (peça 16) , a seguir transcrita:
INTRODUÇÃO
1. Trata-se de ato de alteração de aposentadoria de MARIA DA GRACA MILET PEREIRA no cargo de Analista Legislativo do Senado Federal, submetido, para fins de registro, à apreciação do Tribunal de Contas da União (TCU) , de acordo com o art. 71, inciso III, da Constituição Federal. 
2. O ato foi cadastrado e disponibilizado ao TCU por intermédio do Sistema E-Pessoal, na forma da Instrução Normativa TCU 78/2018.
EXAME TÉCNICO  
3. Os autos retornaram a esta Unidade Técnica por determinação do Ministro-Relator (peça 8) para que seja avaliado se "os quintos ou décimos" de função, com a eventual "opção" cumulativa, comporiam a base de cálculo da correspondente remuneração a ser integralizada a partir do aludido ato de alteração da aposentadoria por invalidez, nos termos do art. 1º da EC n.º 70, de 2012, e do art. 190 da Lei n.º 8.112, de 1990, sem prejuízo, também, de analisar se teria sido promovido o eventual recolhimento da correspondente contribuição previdenciária sobre esses "quintos ou décimos" de função com a eventual "opção" cumulativa, emitindo o subsequente parecer técnico suplementar.
4. Como foi dito em nossa instrução de peça 5, a vantagem de opção cumulativa com quintos estava contida no ato inicial apreciado pela legalidade que foi submetido a registro por intermédio do SISAC sob número 30734703-04-1997-000020-6. Assim, considerando a vigência do ato inicial (15/2/1995) , conclui-se que desde essa data a servidora vinha percebendo as duas vantagens.
5. Visando atender a determinação do Ministro-Relator, esta Unidade Técnica realizou diligência ao Senado Federal (peça 10) visando informar se houve recolhimento das contribuições previdenciárias sobre as parcelas de quintos/décimos incorporados e da vantagem de opção (art. 193 da Lei 8.112/1990) .
6. Em resposta (peça 12) , a Unidade Jurisdicionada informou que houve contribuição previdenciária sobre as parcelas de quintos/décimos e da vantagem opção pela interessada, na condição de aposentada. Para demonstrar isso, encaminhou contracheques dos meses de julho/2018, julho/2020 e julho/2022.
7. Cabe esclarecer que, considerando a regra do art. 4º da Lei 10.887/2004, é obrigação do Gestor de Pessoal proceder o desconto da contribuição previdenciária sobre as parcelas de quintos/décimos e da vantagem de opção incorporada aos proventos de aposentadoria.
8. Nesse caso, uma vez que as citadas vantagens integraram o ato inicial que já foi apreciado pela legalidade, sem possibilidade de revisão de ofício, a efetiva contribuição previdenciária, esta Unidade Técnica propõe que o ato seja apreciado pela legalidade nesse aspecto, uma vez que o objeto da alteração (concessão da vantagem do art. 190) está devidamente comprova por intermédio do laudo médico constante na peça 3, p. 7.
9. Apesar de não ter citado na nossa instrução anterior, ao analisar os contracheques mais recentes (disponível para consulta deste Tribunal a partir de março/2017 - no sistema E-Pessoal) identificou-se que o Senado Federal vem promovendo o reajuste da vantagem de quintos/décimos.
10. Detectou-se que tais situações vem ocorrendo, no mínimo, desde a edição da Lei 13.302/2016 (que promoveu reajuste na remuneração dos servidores do Senado Federal) , que assim estabeleceu:
"Art. 1º As Tabelas de Vencimentos Básicos dos Servidores Ocupantes de Cargo Efetivo do Quadro de Pessoal do Senado Federal constantes do Anexo I da Lei nº 12.300, de 28 de julho de 2010 , e as demais parcelas de natureza remuneratória devidas a esses servidores são reajustadas em 21,3% (vinte e um inteiros e três décimos por cento) .
Parágrafo único. O reajuste a que se refere o caput será concedido em quatro parcelas anuais, da seguinte forma:
I - 5,5% (cinco inteiros e cinco décimos por cento) , a partir de 1º de janeiro de 2016;
II - 5% (cinco por cento) , a partir de 1º de janeiro de 2017, aplicados sobre as tabelas vigentes em 31 de dezembro de 2016;
III - 4,8% (quatro inteiros e oito décimos por cento) , a partir de 1º de janeiro de 2018, aplicados sobre as tabelas vigentes em 31 de dezembro de 2017;
IV - 4,5% (quatro inteiros e cinco décimos por cento) , a partir de 1º de janeiro de 2019, aplicados sobre as tabelas vigentes em 31 de dezembro de 2018".
11. Sabe-se que os quintos/décimos incorporados foram transformados em Vantagem Pessoal Nominalmente Identificada - VPNI pela Lei 9.527/1997 e, posteriormente, pela Medida Provisória 2.225-45/2001, que acresceu à Lei 8.112/1990 o artigo 62-A, e deveriam ser reajustados, nos termos do art. 15, § 1º da referida lei, apenas em razão dos reajustes gerais, salvo expressa previsão legal em contrário:
 (...) 
"Art. 15. Fica extinta a incorporação da retribuição pelo exercício de função de direção, chefia ou assessoramento, cargo de provimento em comissão ou de Natureza Especial a que se referem os arts. 3º e 10 da Lei nº 8.911, de 11 de julho de 1994.
§ 1º A importância paga em razão da incorporação a que se refere este artigo passa a constituir, a partir de 11 de novembro de 1997, vantagem pessoal nominalmente identificada, sujeita exclusivamente à atualização decorrente da revisão geral da remuneração dos servidores públicos federais".
12. Observa-se, entretanto, que a Lei 13.302/2016 (que reajustou a remuneração dos servidores do Senado Federal e disciplinou o pagamento das parcelas remuneratórias devidas a esses servidores) , não se caracteriza como uma lei de revisão geral de remuneração dos servidores públicos federais, tal como foram as Leis 10.331/2001 e 10.697/2003.
13. Vale mencionar que a jurisprudência do STJ é no sentido de que os quintos incorporados até a edição da Lei 9.527/97 devem ser atualizados de acordo com os critérios adotados para a revisão geral da remuneração dos servidores públicos federais. Senão vejamos:
PROCESSUAL CIVIL. EMBARGOS DE DECLARAÇÃO NO AGRAVO INTERNO NO RECURSO ESPECIAL. ENUNCIADO ADMINISTRATIVO Nº 3/STJ. OMISSÕES CONFIGURADAS. INAPLICABILIDADE DO ENTENDIMENTO FIRMADO NO RE Nº 638.115/CE. ATUALIZAÇÃO, ENTRE ABRIL DE 1998 A SETEMBRO DE 2001, DE QUINTOS JÁ INCORPORADOS. VANTAGEM PESSOAL NOMINALMENTE IDENTIFICADA (VPNI) . LEI Nº 9.527/97. CRITÉRIO DE CORREÇÃO. REAJUSTE GERAL DOS SERVIDORES PÚBLICOS FEDERAIS, MESMO APÓS A EDIÇÃO DA MEDIDA PROVISÓRIA Nº 2.225-45/2001. PRECEDENTES. (...) .
 (...) 
3. A jurisprudência desta Corte Superior firmou-se no sentido de que os quintos incorporados até a edição da Lei nº 9.527/97 devem ser atualizados de acordo com os critérios adotados para a revisão geral da remuneração dos servidores públicos federais, pois desde então ostentam natureza de vantagem pessoal nominalmente identificada (VPNI)  . Ainda que a Medida Provisória nº 2.225-45/2001 tenha restabelecido o direito à incorporação de quintos entre abril de 1998 e setembro de 2001 - entendimento hoje superado pelo Supremo Tribunal Federal no julgamento do RE nº 638.115/CE -, referido ato normativo não revogou a Lei nº 9.527/97 e nem modificou o critério de atualização dos quintos já incorporados e transformados em vantagem pessoal nominalmente identificada. Precedentes. (destaque acrescido) 
 (EDcl no AgInt no RECURSO ESPECIAL Nº 1.516.357 - RS. Relator: Min. Mauro Campbell Marques, julgado em 21/6/2018) 
14. Diante disso, como a irregularidade foi detectada no ato, cabe ilegalidade nesse sentido, assim como determinação ao Senado Federal que retifique os valores percebidos a título de incorporação de quintos/décimos, para os valores anteriores à vigência da Lei 13.302/2016.
CONCLUSÃO 
15. A abrangência e a profundidade das verificações levadas a efeito fundamentam convicção de que o ato de aposentadoria deve ser apreciado pela ilegalidade em virtude de atualização dos valores incorporados a título de quintos/décimos, em face dos reajustes concedidos pela Lei 13.302/2016.
16. Por fim, cabe determinação ao Senado Federal que retifique os valores percebidos a título de incorporação de quintos/décimos, para os valores anteriores à vigência da Lei 13.302/2016.
PROPOSTA DE ENCAMINHAMENTO 
17. Ante o exposto, com fundamento nos arts. 71, inciso III, da Constituição Federal, 1o, inciso V, e 39, inciso II, da Lei 8.443/1992 e 260, § 1o, do Regimento Interno do Tribunal de Contas da União, propõe-se:
a)  considerar ilegal e negar o registro do ato constante do presente processo;
b) dispense a devolução dos valores indevidamente recebidos de boa-fé até a data da ciência do órgão/entidade Senado Federal, do acórdão que vier a ser proferido, com base no Enunciado 106 da Súmula da Jurisprudência do TCU;
c) determinar, com fundamento no art. 4º, inciso I, da Resolução TCU 315/2020, ao Senado Federal que:
c.1) retifique os valores percebidos a título de incorporação de quintos/décimos, para os valores anteriores à vigência da Lei 13.302/2016;
c.2) emita novo ato de aposentadoria e submeta-o a registro deste Tribunal no prazo de 30 (trinta) dias, após implementadas as medidas dos subitens anteriores
c.3) comunique a interessada do teor desta decisão, no prazo de 30 (trinta) dias, alertando-a de que o efeito suspensivo proveniente da interposição de eventuais recursos não a exime da devolução dos valores percebidos indevidamente após a respectiva notificação, caso os recursos não sejam providos;
c.4) no prazo de 30 (trinta) dias, contados da ciência da decisão, envie a este Tribunal documentos comprobatórios de que a interessada está ciente do julgamento deste Tribunal.
2.	O Ministério Público junto ao TCU manifestou-se de acordo com a proposição da unidade técnica (peça 17) .
	Eis o Relatório.

não há.

Procurador Júlio Marcelo de Oliveira.

APOSENTADORIA. ATO DE ALTERAÇÃO DE FUNDAMENTO LEGAL DE APOSENTADORIA. INTEGRALIZAÇÃO DOS PROVENTOS. REAJUSTE IRREGULAR NA PACELA DE QUINTOS. PAGAMENTO DA VANTAGEM CONHECIDA COMO "OPÇÃO" EM CONCOMITÂNCIA COM PARCELA DECORRENTE DA INCORPORAÇÃO DE QUINTOS. IRREGULARIDADE QUE JÁ CONSTAVA EM ATO INICIAL PRETÉRITO JÁ APRECIADO PELA LEGALIDADE E SEM POSSIBILIDADE DE REVISÃO DE OFÍCIO. IMPOSSIBILIDADE DE SE ASSEGURAR NOVAS MELHORIAS SEM QUE SE PROCEDA À CORREÇÃO DA ILEGALIDADE VERIFICADA. NEGATIVA DE REGISTRO. DETERMINAÇÕES.

APOSENTADORIA (APOS)

Secretaria de Fiscalização de Integridade de Atos e Pagamentos de Pessoal e de Benefícios Sociais (Sefip).

Em exame, ato de concessão de aposentadoria (alteração, e-Pessoal 9.452/2019) emitido pelo Senado Federal em favor da Sra. Maria da Graça Milet Pereira. A mencionada ex-servidora foi inicialmente aposentada com proventos proporcionais, no cargo de Analista Legislativo, com paridade em relação aos servidores ativos, na data de 30/12/1994. Referido ato (Sisac 30734703-04-1997-000020-6) foi apreciado pela legalidade por este Tribunal nos autos do TC Processo 017.540/2003-3, a despeito de contemplar o pagamento da vantagem denominada opção em concomitância com parcela decorrente da incorporação de quintos.
Vale dizer que o ato de alteração em análise nos presentes autos visa à integralização dos proventos, com fundamento nas disposições dadas pelo art. 190 da Lei 8.112/1990.
A Secretaria de Fiscalização de Integridade de Atos e Pagamentos de Pessoal e de Benefícios Sociais do TCU (Sefip) , na instrução de peça 5, concluiu conforme segue:
3. Os autos retornaram a esta Unidade Técnica por determinação do Ministro-Relator (peça 8) para que seja avaliado se "os quintos ou décimos" de função, com a eventual "opção" cumulativa, comporiam a base de cálculo da correspondente remuneração a ser integralizada a partir do aludido ato de alteração da aposentadoria por invalidez, nos termos do art. 1º da EC n.º 70, de 2012, e do art. 190 da Lei n.º 8.112, de 1990.
4. Como foi dito em nossa instrução de peça 5, a vantagem de opção cumulativa com quintos estava contida no ato inicial apreciado pela legalidade que foi submetido a registro por intermédio do SISAC sob número 30734703-04-1997-000020-6.
 (...) 
8. Nesse caso, uma vez que as citadas vantagens integraram o ato inicial que já foi apreciado pela legalidade, sem possibilidade de revisão de ofício, a efetiva contribuição previdenciária, esta Unidade Técnica propõe que o ato seja apreciado pela legalidade nesse aspecto, uma vez que o objeto da alteração (concessão da vantagem do art. 190) está devidamente comprova por intermédio do laudo médico constante na peça 3, p. 7.
9. Apesar de não ter citado na nossa instrução anterior, ao analisar os contracheques mais recentes (disponível para consulta deste Tribunal a partir de março/2017 - no sistema E-Pessoal) identificou-se que o Senado Federal vem promovendo o reajuste da vantagem de quintos/décimos.
 (...) 
15. (...) o ato de aposentadoria deve ser apreciado pela ilegalidade em virtude de atualização dos valores incorporados a título de quintos/décimos, em face dos reajustes concedidos pela Lei 13.302/2016.
No parecer de peça 17, o Ministério Público junto ao Tribunal (MPTCU) manifestou-se de acordo com a proposição da unidade técnica.
II
Registro minha concordância com a proposta formulada pela unidade técnica no que diz respeito ao reajuste irregular da parcela de quintos percebida pela interessada. Já no que se refere à integralização dos proventos, discordo da conclusão formulada pela unidade técnica pelas razões que passo a expor.  
Preliminarmente, observo que a inativa teve seu ato inicial (cadastrado no Sisac sob o número 30734703-04-1997-000020-6) apreciado pela legalidade no TCU, nos autos do processo TC Processo 017.540/2003-3 (Acórdão 906/2005-TCU-Segunda Câmara) . No referido ato de aposentadoria (proporcional a 25/30) , restou consignado o pagamento de quintos em concomitância com a opção.
Nos presentes autos, a interessada visa integralizar os proventos com fundamento nas disposições do art. 190 da Lei 8.112/1990. Para tanto, o Senado Federal fez juntar no formulário epessoal submetido a registro (peça 3, p. 7) laudo pericial oficial, realizado em 18/12/2018, atestando que a inativa foi acometida de doença especificada no art. 6 da Lei 7.713/1988, diagnosticada em 25/6/2018. Portanto, esta seria uma alteração legal, se não encontrasse óbice no pagamento da opção constante do ato em concomitância com o pagamento de quintos incorporados.
Destaco que, in casu, não é possível retirar a "opção" ou a parcela de quintos dos proventos da inativa, uma vez que tais parcelas, ainda que pagas em conjunto, estão protegidas pela decadência. É que, por meio do Acórdão 906/2005-TCU-Segunda Câmara, proferido na sessão de 7/6/2005, esta Corte de Contas considerou legal o pagamento concomitante das referidas parcelas, não sendo mais possível a revisão de ofício da referida deliberação. No entanto, também não seria razoável permitir que um benefício irregular, tolerado em razão da decadência, fosse agora aperfeiçoado para elevar ainda mais seu valor, acima do que efetivamente seria devido à interessada.
Nesse contexto, a eventual integralização dos proventos com fundamento no art. 190 da Lei 8.112/1990 dependeria da supressão da parcela decorrente da opção ou da parcela de quintos, já que a lei nunca permitiu o pagamento concomitante das referidas parcelas. Com isso, uma das duas parcelas precisaria ser excluída dos proventos, sendo necessária prévia e expressa concordância da exservidora.
Portanto, ou se mantém o ato anteriormente registrado, com proventos proporcionais, ou se permite a integralização dos proventos com a supressão de uma das parcelas mencionadas (opção ou quintos) . Nesse sentido, o Acórdão 1952/2018-TCU-Plenário.
Vale lembrar que o pagamento cumulativo de "opção" e "quintos" é expressamente vedado pelo § 2º do art. 193 da Lei 8.112/1990, uma vez que ambas as vantagens decorrem do mesmo fato gerador, a saber, o exercício pretérito de cargo/função de confiança. Nesse sentido, transcrevo trecho do voto proferido no julgamento do MS 33.508/DF, no âmbito do Supremo Tribunal Federal (STF) , ocorrido em 19/3/2018:
"11. Em relação ao mérito propriamente dito, em exame mais aprofundado do feito, entendo que a decisão liminar deve ser revista. Em uma cognição exauriente sobre o mérito, não vislumbrei o direito líquido e certo alegado pela impetrante, pressuposto necessário para a concessão da ordem. Com efeito, a impetrante não demonstrou de forma plena a existência do direito à percepção de sua aposentadoria nos termos apontados na petição inicial, assim como não demonstrou ato ilegal ou abusivo do Tribunal de Contas da União - TCU. Tal conclusão decorre, como se verá, da correta análise da questão principal do feito, que está na aplicação temporal do art. 193 da Lei nº 8.112/1990 ao caso concreto. 
12. A incorporação da gratificação do cargo em comissão ou função comissionada aos proventos dos servidores inativos era admitida pelo art. 193 da Lei nº 8.112/1990, nos seguintes termos: 
'Art. 193. O servidor que tiver exercido função de direção, chefia, assessoramento, assistência ou cargo em comissão, por período de 5 (cinco) anos consecutivos, ou 10 (dez) anos interpolados, poderá aposentar-se com a gratificação da função ou remuneração do cargo em comissão, de maior valor, desde que exercido por um período mínimo de 2 (dois) anos.
§ 1° Quando o exercício da função ou cargo em comissão de maior valor não corresponder ao período de 2 (dois) anos, será incorporada a gratificação ou remuneração da função ou cargo em comissão imediatamente inferior dentre os exercidos. 
§ 2° A aplicação do disposto neste artigo exclui as vantagens previstas no art. 192, bem como a incorporação de que trata o art. 62, ressalvado o direito de opção'. 
12. Assim, preenchidos os requisitos do caput, poderia o servidor exercer o direito de 'opção' (§ 2º) , escolhendo entre aposentar-se com a remuneração do cargo efetivo somada: (i) aos 'quintos' incorporados (art. 62) ; ou (ii) à gratificação do cargo em comissão ou função comissionada de maior valor. (destaques acrescidos) 
 (...) 
 (...) 
19. Diante do exposto, com base no art. 205 do RI/STF, denego a segurança, revogando a liminar anteriormente concedida. Prejudicado o agravo da União. Custas pela impetrante. Sem honorários (Lei nº 12.016/2009, art. 25, e Súmula 512/STF) ."
Na mesma linha, os seguintes precedentes da Suprema Corte, entre outros: MS 37.905/DF, MS 37.879/DF MS 37.934/DF e MS 37.657/DF.
Ademais, na linha do que sustentou a Sefip no parecer de peça 15, também entendo irregular o reajuste promovido na parcela de quintos, pelo Senado Federal, com base nos percentuais concedidos pelas Leis 12.779/2012 (15,8%) e 13.302/2016 (21,3%) . Para essa constatação, destaco que os quintos/décimos incorporados foram transformados em VPNI pela Lei 9.527/1997 e deveriam ser reajustados, nos termos do art. 15, § 1º, da referida lei, apenas em razão dos reajustes gerais, salvo previsão legal em contrário:
 (...) 
Art. 15. Fica extinta a incorporação da retribuição pelo exercício de função de direção, chefia ou assessoramento, cargo de provimento em comissão ou de Natureza Especial a que se referem os arts. 3º e 10 da Lei nº 8.911, de 11 de julho de 1994.
§ 1º A importância paga em razão da incorporação a que se refere este artigo passa a constituir, a partir de 11 de novembro de 1997, vantagem pessoal nominalmente identificada, sujeita exclusivamente à atualização decorrente da revisão geral da remuneração dos servidores públicos federais.
Observo, contudo, que as Leis 12.779/2012 e 13.302/2016, que reajustaram a remuneração dos servidores do Senado Federal e disciplinaram o pagamento de parcelas remuneratórias devidas a esses servidores, não se caracterizam como leis de revisão geral da remuneração dos servidores públicos federais, tais como foram as Leis 10.331/2001 e 10.697/2003, in verbis:
LEI Nº 10.331, DE 18 DE DEZEMBRO DE 2001.
Regulamenta o inciso X do art. 37 da Constituição, que dispõe sobre a revisão geral e anual das remunerações e subsídios dos servidores públicos federais dos Poderes Executivo, Legislativo e Judiciário da União, das autarquias e fundações públicas federais.
O PRESIDENTE DA REPÚBLICA Faço saber que o Congresso Nacional decreta e eu sanciono a seguinte Lei:
Art. 1º As remunerações e os subsídios dos servidores públicos dos Poderes Executivo, Legislativo e Judiciário da União, das autarquias e fundações públicas federais, serão revistos, na forma do inciso X do art. 37 da Constituição, no mês de janeiro, sem distinção de índices, extensivos aos proventos da inatividade e às pensões.
 (...) 
Art. 5º Para o exercício de 2002, o índice de revisão geral das remunerações e subsídios dos servidores públicos federais será de 3,5% (três vírgula cinco por cento) .
LEI Nº 10.697, DE 2 DE JULHO DE 2003.
Dispõe sobre a revisão geral e anual das remunerações e subsídios dos servidores públicos federais dos Poderes Executivo, Legislativo e Judiciário da União, das autarquias e fundações públicas federais, de que trata a Lei nº 10.331, de 18 de dezembro de 2001, referente ao ano de 2003.
O PRESIDENTE DA REPÚBLICA Faço saber que o Congresso Nacional decreta e eu sanciono a seguinte Lei:
Art. 1º Ficam reajustadas em um por cento, a partir de 1º de janeiro de 2003, as remunerações e os subsídios dos servidores públicos dos Poderes Executivo, Legislativo e Judiciário da União, das autarquias e fundações públicas federais.
Art. 2º Esta Lei entra em vigor na data de sua publicação, com efeitos financeiros a partir de 1º de janeiro de 2003.
Vale mencionar que a jurisprudência do Superior Tribunal de Justiça - STJ é no sentido de que os quintos incorporados até a edição da Lei 9.527/97 devem ser atualizados de acordo com os critérios adotados para a revisão geral da remuneração dos servidores públicos federais. Senão vejamos:
PROCESSUAL CIVIL. EMBARGOS DE DECLARAÇÃO NO AGRAVO INTERNO NO RECURSO ESPECIAL. ENUNCIADO ADMINISTRATIVO Nº 3/STJ. OMISSÕES CONFIGURADAS. INAPLICABILIDADE DO ENTENDIMENTO FIRMADO NO RE Nº 638.115/CE. ATUALIZAÇÃO, ENTRE ABRIL DE 1998 A SETEMBRO DE 2001, DE QUINTOS JÁ INCORPORADOS. VANTAGEM PESSOAL NOMINALMENTE IDENTIFICADA (VPNI) . LEI Nº 9.527/97. CRITÉRIO DE CORREÇÃO. REAJUSTE GERAL DOS SERVIDORES PÚBLICOS FEDERAIS, MESMO APÓS A EDIÇÃO DA MEDIDA PROVISÓRIA Nº 2.225-45/2001. PRECEDENTES. (...) .
 (...) 
3. A jurisprudência desta Corte Superior firmou-se no sentido de que os quintos incorporados até a edição da Lei nº 9.527/97 devem ser atualizados de acordo com os critérios adotados para a revisão geral da remuneração dos servidores públicos federais, pois desde então ostentam natureza de vantagem pessoal nominalmente identificada (VPNI) . Ainda que a Medida Provisória nº 2.225-45/2001 tenha restabelecido o direito à incorporação de quintos entre abril de 1998 e setembro de 2001 - entendimento hoje superado pelo Supremo Tribunal Federal no julgamento do RE nº 638.115/CE -, referido ato normativo não revogou a Lei nº 9.527/97 e nem modificou o critério de atualização dos quintos já incorporados e transformados em vantagem pessoal nominalmente identificada. Precedentes. (destaque acrescido) 
 (EDcl no AgInt no RECURSO ESPECIAL Nº 1.516.357 - RS. Relator: Min. Mauro Campbell Marques, julgado em 21/6/2018) .
Diante de tal fato, cabe determinar ao Senado Federal que altere os valores percebidos a título de incorporação de quintos, nos proventos do interessado, para os valores anteriores à vigência das Leis 12.779/2012 e 13.302/2016.
Em conclusão, entendo que o ato de alteração em epígrafe não pode ser registrado, pois está eivado de vícios, a saber, o pagamento concomitante de quintos com a parcela denominada opção, contrariando a jurisprudência destas Corte de Contas, bem como o reajuste irregular na parcela de quintos.
	Ante o exposto, voto para que seja adotada a minuta de acórdão que ora trago ao exame deste Colegiado.
TCU, Sala das Sessões, em 29 de novembro de 2022.
Ministro VITAL DO RÊGO 
Relator